【裁判字號】    91,訴,2056
【裁判日期】    920731
【裁判案由】    土地增值稅
【裁判全文】
臺北高等行政法院判決                            九十一年度訴字第二○五六號
                              .
    原      告  甲○○
    被      告  桃園縣稅捐稽徵處
    代  表  人  乙○○處長）.
    訴訟代理人  丙○○
右當事人間因土地增值稅事件，原告不服桃園縣政府中華民國九十一年四月三日府法
訴字第○九一○○○○二○九號訴願決定，提起行政訴訟。本院判決如左：
    主  文
原告之訴駁回。
訴訟費用由原告負擔。
    事  實
一、事實概要：原告前於民國（以下同）九十年八月六日購買坐落台北市○○區○○
    段四小段二六六、二六六之三地號土地及其上房屋，復於九十年八月八日出售所
    有坐落中壢市○○段四七二之一七地號土地及其上房屋，遂於九十年九月二十五
    日向被告機關中壢分處申請依土地稅法第三十五條規定重購土地退還原出售土地
    原繳土地增值稅，案經被告機關中壢分處以原告出售系爭土地時，原告本人、配
    偶或直系親屬於出售立約日未設籍，亦未能符合騰空待售規定為由駁回所請，原
    告不服，提起訴願，遭決定駁回，原告猶不甘服，遂向本院提起行政訴訟。
二、兩造聲明：
  (一)原告聲明：訴願決定及原處分均撤銷。
  (二)被告聲明：駁回原告之訴。訴訟費用由原告負擔。
三、兩造之爭點：
    原告先購買新地之時，其未設籍於後售地，是否符合土地稅法第三十五條有關重
    購自用住宅用地退還原已繳納土地增值稅規定而得為退稅？
甲、原告主張：
  (一)依土地稅法第九條：「本法所稱自用住宅用地，指土地所有權人或其配偶、直系
    親屬於該地辦竣戶籍登記，且無出租或供營業用之住宅用地。」其母法中並未註
    明辦竣戶籍登記而在出售日前遷出戶籍，不符合自用住宅用地之規定，且自用條
    件，並無規定不能有他人設籍，只需無出租或營業即可。
  (二)因出售建物及土地並非一般日用品說賣就賣，特別是在不景氣的期間，因此才有
    財政部七十二年台財稅第三五七九七號函釋：「為顧及納稅義務人之實際困難，
    凡在遷出戶籍期間，該自用住宅用地無出租或供營業使用，其遷出戶籍期間距其
    出售期間未滿一年者，仍准依自用住宅用地稅率計徵土地增值稅。」及八十二年
    十月六日台財稅第八二○四三九六六一號函「陳XX因職業變動至他處任職，於新
    任職地重購自用住宅，其出售原有自用住宅用地時，戶籍已遷出，但距其出售期
    間未滿一年，‧‧‧」其用意應以顧及納稅義務人之實際困難為考量，而非強調
    騰空因素。否則，只在出售日簽入戶籍，便符合自用住宅用地設籍規定，准予退
    稅，豈是公平之理？且有違上述釋例放寬之認定。
  (三)本案買方吳益福已於上述地號建物設籍多年，而非臨時驟然遷入，若依被告曲解
    財政部七十二年台財稅第三五七九七號函釋例，吳君需於出售地立約日九十年八
    月八日前一日遷出戶籍（方符合騰空）並於次日遷入戶籍實乃有違常情，且徒增
    作業之不便。
乙、被告主張：
  (一)按「本法所稱自用住宅用地，指土地所有權人或其配偶、直系親屬於該地辦竣戶
    籍登記，且無出租或供營業用之住宅用地。」「土地所有權人為騰空房地待售，
    致在簽訂買賣契約時，其戶籍已不在該土地上者，‧‧‧案，說明：二、查土地
    所有權人在出售符合土地稅法第九條及第三十四條規定之自用住宅用地前，因必
    須遷居而遷出戶籍，‧‧‧該自用住宅用地無出租或供營業使用，其遷出戶籍期
    間距其出售期間未滿一年者，仍準依自用住宅用地稅率計徵土地增值稅。」分別
    為土地稅法第九條及財政部七十二年八月十七日台財稅第三五七九七號函釋所明
    定。
  (二)查原告出售系爭土地之立約日為九十年八月八日，此有原告與買受人吳益福君九
    十年八月八日簽訂之土地改良物買賣所有權移轉契約書影本及土地、建物登記謄
    本附案可稽。次查系爭房也於出售前一年內原有原告之直系親屬郭紀乖等人設籍
    ，嗣其直系親屬郭紀乖等人於九十年三月十九日將戶籍遷至第三地，惟仍有旁系
    親屬妹妹郭孟妹等人設籍該地，核與財政部七十二年八月十七日台財稅第三五七
    九七號函釋所稱騰空待售之規定不合。被告以九十年十月二十四日九○桃稅壢財
    字第九○○九三四四○號函否准原告退還出售地原繳納之土地增值稅之申請，並
    無不合。又縱原告稱於九十年三月間，將上開土地及其上建物出售予買受人吳益
    福，按財政部八十二年十一月二十四日台財稅第八二一五○三○二七號函釋：「
    XXX君出售XX地號土地，逾訂定契約之日起三十日始申報移轉現值，於申請適用
    自用住宅用地稅率課徵土地增值稅時，其辨竣戶籍登記之認定標準，以受理申報
    機關收件日為準。」查原告於九十年八月九日始向被告申報出售系爭土地增值稅
    土地現值申報書，依上揭財政部八十二年十一月二十四日函釋應以九十年八月九
    日為辦竣戶籍登記之認定標準，查原告、配偶或直系親屬等於九十年八月九日並
    未設籍在系爭土地上之建物，有戶政連線資料可稽，原告出售系爭土地自不符合
    自用住宅用地之規定，是原告之主張，於法不合，應予駁回。
    理  由
一、被告之代表人原為黃國精，嗣改由乙○○擔任，是其聲明承受訴訟，核無不合，
    應予准許。
二、按土地所有權人於出售土地後自完成移轉登記之日起，二年內重購土地合於自用
    住宅用地出售後，另行購買都市土地未超過三公畝部分，其新購土地地價超過原
    出售土地地價，扣除繳納土地增值稅後之餘額者，得向主管稽徵機關申請就其已
    繳納土地增值稅額內，退還其不足支付新購土地地價之數額，前項規定土地所有
    權人於先購買土地後，自完成移轉登記之日起二年內，始行出售土地者，準用之
    。土地稅法第三十五條第一項第一款、第二項訂有明文。另同法第九條規定：「
    本法所稱自用住宅用地，指土地所有權人或其配偶、直系親屬於該地辦竣戶籍登
    記，且無出租或供營業用之住宅用地。」。
三、本件係原告於九十年八月六日購買坐落台北市○○區○○段四小段二六六、二六
    六之三地號土地及其上房屋，復於九十年八月八日出售所有坐落桃園縣中壢市○
    ○段四七二之一七地號土地及其上房屋，於九十年九月二十五日向被告機關中壢
    分處申請依土地稅法第三十五條規定重購土地退還原出售土地原繳土地增值稅，
    被告機關中壢分處以原告出售系爭土地時，原告本人、配偶或直系親屬於出售立
    約日未設籍，亦未能符合騰空待售規定為由，駁回原告所請。原告則主張土地稅
    法第九條並未規定辦竣戶籍登記而在出售日前遷出戶籍，不符合自用住宅用地之
    規定，且自用條件，並無規定不能有他人設籍，只需無出租或營業即可，且財政
    部七十二年台財稅第三五七九七號函釋：「為顧及納稅義務人之實際困難，凡在
    遷出戶籍期間，該自用住宅用地無出租或供營業使用，其遷出戶籍期間距其出售
    期間未滿一年者，仍准依自用住宅用地稅率計徵土地增值稅。」及八十二年十月
    六日台財稅第八二○四三九六六一號函「陳XX因職業變動至他處任職，於新任職
    地重購自用住宅，其出售原有自用住宅用地時，戶籍已遷出，但距其出售期間未
    滿一年，‧‧‧」，其用意應以顧及納稅義務人之實際困難為考量，而非強調騰
    空因素。否則，只在出售日簽入戶籍，便符合自用住宅用地設籍規定，准予退稅
    ，豈是公平之理云云，資為抗辯。
四、查本件原告於九十年八月八日出賣所有坐落桃園縣中壢市○○段四七二之一七地
    號土地及其上建物門牌自忠二衝九十號房屋，此有其與買受人吳益福簽訂之土地
    建築改良物買賣所有權移轉契約影本及土地、建物登記謄本等影本各一紙附原處
    分卷足憑。次查系爭房地於出售前一年內原有原告之直系親屬郭良善（父）、郭
    紀乖（母）、旁系親屬郭孟珠（妹）及買受人吳益福（妹婿）等人設籍於該地，
    嗣其直系親屬於九十年三月十九日遷出該址，惟仍有買受人吳益福及旁系親屬郭
    孟珠等人設籍於該地，此有被告機關戶籍查詢通報書所附查詢資料可證，且為原
    告所自承；是原告於簽訂買賣契約時，其本人、配偶及直系親屬均未設籍於該出
    售地，而仍有旁系親屬郭孟珠等人設籍，核與財政部七十二年八月十七日台財稅
    第三五七九七號函釋：「‧‧。說明：二、查土地所有權人在出售符合土地稅法
    第九條及第三十四條規定之自用住宅用地前，因必須遷居而遷出戶籍，致在簽訂
    買賣契約時，其戶籍已不在該自用住宅用地者，原不得繼續認為供自用住宅使用
    ；惟為顧及納稅義務人之實際困難，凡在遷出戶籍期間，該自用住宅用地無出租
    或供營業使用，其遷出戶籍期間距其出售期間未滿一年者，仍准依自用住宅用地
    稅率計徵土地增值稅。」，所謂騰空待售之情事不合。次查原告自承八十八年三
    月間，因國宅抽之需要，原告才將自己及父母戶籍遷出至第三地，核與財政部
    八十二年十月六日台財稅第八二○四三九六六一號函釋：「陳XX因職業變動至他
    處任職，於新任職地重購自用住宅，其出售原有自用住宅用地時，戶籍已遷出，
    但距其出售期間未滿一年，參照本部七十二年台財稅第三五七九七號函釋，准依
    土地稅法第三十五條第一項第一款規定退還已納之土地增值稅。」，所謂因職業
    變動至他處任職之情形有異，原告主張有上開函釋之適用云云，尚不足採。再查
    原告迄九十年八月九日始向被告機關申報系爭出售土地移轉現值，縱如其所稱於
    九十年三月間即將系爭房地出售與買受人，依財政部八十二年十一月二十四日台
    財稅第八二一五○三○二七號函釋；「xxx君出售xx地號土地，逾訂定契約之日
    起三十日始申報移轉現值，於申請適用自用住宅用地稅率課徵土地增值稅時，其
    辦竣戶籍登記之認定標準，以受理申報機關收件日為準。」之規定，應以九十年
    八月九日為辦竣戶籍登記之認定標準，然原告本人、配偶及直系親屬於是日既均
    未於該出售土地辦竣戶籍登記，即有未合。
五、按「按土地稅法第三十五條有關重購自用住宅用地退還原已繳納土地增值稅規定
    之立法意旨，在於考量土地所有權人因住所遷移等實際需要，必須出售原有自用
    住宅用地，而另於他處購買自用住宅用地，為避免因課徵土地增值稅，降低其重
    購土地之能力，乃准就其已納土地增值稅額內，退還其不足支付新購土地地價之
    數額，故‧‧‧同條第二項有關先購後售，既準用第一項之規定，仍應以土地所
    有權人於購買土地時，已持有供自用住宅使用之土地為適用範圍。如土地原所有
    權人原未持有自用住宅用地，僅係單純購買土地應無土地稅法第三十五條規定之
    適用‧‧‧。」又「重購土地時其原有土地不符土地稅法有關自用住宅用地規定
    者，應無土地稅法第三十五條退還土地增值稅規定之適用。」分別為財政部八十
    八年九月七日台財稅字第八八一九四一四六五號函及九十年五月一日台財稅字第
    ０九００四五一八五八號函所明示。上開二函釋乃係主管機關就所屬機關因執行
    土地稅法第三十五條之規定發生疑義，以主管機關之地位為符合法規原意之釋示
    ，與上開法律規定之之重購自用住宅用地退還原已繳納土地增值稅規定之立法意
    旨相符，本院自得予以援用。準此，被告機關中壢分處以原告出售系爭土地時，
    原告本人、配偶或直系親屬於出售立約日未設籍，依上開土地稅法第九條規定及
    揆諸上開財政部函釋，尚非「自用住宅用地」，且未能符合騰空待售之規定為由
    ，據以駁回原告所請，原處分依法自無不合。
六、綜上所述，原處分依法並無不合，訴願決定予以維持，亦無違誤；原告徒執前詞
    ，聲請撤銷原處分及訴願決定，為無理由，應予駁回。
據上論結，本件原告之訴為無理由，爰依行政訴訟法第九十八條第三項前段，判決如
主文。
中    華    民    國    九十二      年      七      月      三十一      日
            臺 北 高 等 行 政 法 院   第 七 庭
                           審 判 長 法  官  鄭  小  康
                                    法  官  林  金  本
                                    法  官  黃  秋  鴻
右為正本係照原本作成。
如不服本判決，應於送達後二十日內，向本院提出上訴狀並表明上訴理由，如於本判
決宣示後送達前提起上訴者，應於判決送達後二十日內補提上訴理由書（須按他造人
數附繕本）。
中    華    民    國    九十二      年      七      月      三十一      日
                                    書 記 官  王 琍 瑩


司法院資訊處製作；財團法人民間司法改革基金會備份。
